【裁判字號】    97,交聲,2013
【裁判日期】    971107
【裁判案由】    違反道路交通管理處罰條例聲明異議
【裁判全文】
臺灣臺北地方法院交通事件裁定        97年度交聲字第2013號
原處分機關  臺北市政府警察局
異  議  人
即受處分人  甲○○
上列受處分人因違反道路交通管理處罰條例案件，對於臺北市政
府警察局民國97年8 月19日所為之處分（原處分：北市警交裁計
字第9708190005號），聲明異議，本院裁定如下：
    主  文
原處分撤銷。
    理  由
一、原處分意旨略以：異議人即受處分人甲○○領有臺北市政府
    警察局核發之計程車駕駛人執業登記證（證號A002225 號）
    ，因未依規定期限辦理96年度執業登記證年度查驗，並逾期
    達6 個月以上，為警於97年8 月19日在臺北市○○○路1 號
    前掣單舉發通知後，原處分機關乃依道路交通管理處罰條例
    第36條第3 項、第4 項規定，廢止受處分人之執業登記，並
    自裁決日起1 年內不得申辦執業登記云云。
二、異議意旨略以：異議人因未接獲查驗通知書，且該執業登記
    證所載有效日期為98年7 月13日，以致誤以為尚未到期，故
    未辦理查驗等語。
三、經查：
（一）按營業小客車駕駛人執業登記管理辦法第11條第1 項規定
      ：「營業小客車駕駛人自領得執業登記證及其副證之翌年
      起，應於每年出生日前後一個月內檢具下列文件，送發證
      警察局查驗：一、國民身分證。二、職業駕駛執照。．．
      」，是以，異議人應於96年7 月13日生日前後一個月內，
      即於同年6 月13日至8 月13日期間，依上述規定辦理營業
      小客車駕駛人執業登記查驗。而異議人卻未依規定辦理，
      迄97年8 月19日，已逾6 個月等情，此為異議人所不爭執
      ，並有原處分機關舉發違反道路交通管理事件通知單（單
      號：北市警交字第AEV156151 號）在卷可憑，堪認為真實
      。
（二）又按計程車駕駛人，不依規定期限，辦理執業登記事項之
      異動申報，或參加年度查驗者，處新臺幣（下同）1,200
      元罰鍰；逾期6 個月以上仍不辦理者，廢止其執業登記，
      且未滿1 年不得再行辦理執業登記，道路交通管理處罰條
      例第36條第3 項、第4 項固有明文。惟人民工作權、生存
      權應予保障，憲法第15條定有明文，異議人身為營業小客
      車駕駛人，而其執業登記證乃為其職業駕駛計程車之形式
      要件，若有權機關為撤銷此等執業登記，係足以改變或剝
      奪異議人之執業身分、地位，自應踐行正當之法律程序，
      並以侵害最小之方式先行為之，方合乎比例原則，始合致
      憲法上所保障工作權之本旨；例如先以通知或予罰鍰之告
      誡或警告性處分，如受處分人未予遵循，始為後續之註銷
      其執業登記之重大處置，若未有通知或罰緩之先行前置處
      分，而逕予註銷其執業登記，此即造成受處分人之突襲，
      當與憲法第8 條所保障之正當法律程序有違。準此，觀之
      道路交通管理處罰條例第36條第3 項規定：「計程車駕駛
      人，不依規定期限，辦理執業登記事項之異動申報，或參
      加年度查驗者，處1200元罰鍰；逾期6 個月以上『仍』不
      辦理者，註銷其執業登記。」，及依按道路交通管理處罰
      條例第8 條第1 項第1 款及第2 項之規定，公路主管機關
      於裁決前，應給予違規行為人陳述之機會，即本上揭之法
      理。故異議人如未在96年6 月13日至96年8 月13日期間辦
      理96年年度查驗，主管機關應先行告發罰鍰，並應讓受處
      分人有陳述意見之機會，如告發罰鍰後受處分人仍未參加
      年度查驗，且已逾6 個月以上仍不辦理者，始得註銷其執
      業登記（臺灣高等法院97年度交抗字第1128號裁定、95年
      度交抗字第691 號裁定意旨參照，及參酌交通部95年12月
      22日交路字第0950060166號函意旨）。惟查，本件先前並
      無告發罰鍰之行為，即由臺北市政府警察局於97年8 月19
      日掣單舉發後，於同日即逕為註銷異議人之執業登記，並
      禁止異議人自裁決日起1 年內再行申辦執業登記，此有臺
      北市政府警察局北市警交字第09733840000 號函、前開舉
      發違反道路交通管理事件通知單及裁決書在卷可稽，顯違
      上揭之立法意旨與憲法所保障工作權之本旨，當屬不當，
      至為明確；且依本件舉發違反道路交通管理事件通知單於
      97年8 月19日開立，而應到案日期為97年9 月3 日前，然
      原處分機關卻於97年8 月19日即開立裁決書，顯然亦有違
      前揭程序上之規定，未給予受處分人陳述意見之機會，是
      以本件違規裁決之處分，即難謂有當。
（三）至原處分機關雖表示異議人係97年8 月19日，親持上開違
      規通知單於到案日期前，至臺北市政府警察局交通大隊接
      受裁處，經該大隊服務臺人員告知其權益後，並未表示異
      議等情，有前述該局北市警交字第09733840000 號函可參
      ，然原處分機關既未依先依道路交通管理處罰條例第36條
      第3 項規定先予罰鍰之處分，即逕為註銷其執業登記，有
      違正當法律程序，業如前述，縱異議人於收受本裁決書時
      未立即表示異議，亦難謂本件逕行裁決註銷執業登記之處
      分即屬合法。
四、綜上所述，原處分機關對異議人所為逕行註銷執業登記之裁
    決，既有不當之處，從而，本件聲明異議為有理由，自應撤
    銷原處分，由原處分機關另為妥適之處理。
據上論斷，應依道路交通案件處理辦法第20條前段，裁定如主文
。
中    華    民    國    97    年    11    月    7    日
                        交通法庭法  官  吳俊龍
上正本證明與原本無異。
如不服本裁定，應於裁定送達後5日內向本院提出抗告狀。
                                書記官  劉俊源
中    華    民    國    97    年    11    月    7     日


司法院資訊處製作；財團法人民間司法改革基金會備份。
